【裁判字號】    98,重上,543
【裁判日期】    990224
【裁判案由】    塗銷所有權移轉登記等
【裁判全文】
臺灣高等法院民事判決                 98年度重上字第543號
上  訴  人  丙○○
            丁○○
共      同
訴訟代理人  易定芳律師
被上訴人    華南商業銀行股份有限公司
法定代理人  甲○○
訴訟代理人  乙○○
上列當事人間塗銷所有權移轉登記等事件，上訴人對於中華民國
98年8月12日台灣板橋地方法院98年度訴字第705號第一審判決提
起上訴，經本院99年2月3日言詞辯論終結，判決如下：
    主    文
上訴駁回。
第二審訴訟費用由上訴人負擔。
    事實及理由
一、被上訴人起訴主張：
  (一)訴外人高隆田村電子股份有限公司（下稱高隆電子公司）於
    民國95年12月19日，邀同訴外人繆秀義、吳曉瑚及上訴人丁
    ○○為連帶保證人，與被上訴人簽定授信契約書。高隆電子
    公司依據該授信契約，於97年02月14日，向被上訴人聲請國
    外應付帳款外匯融資借款美金721,450 元，並約定借款到期
    本息全部清償，詎債務人借款於97年8 月12日屆期而未全部
    清償，尚欠本金美金579,931.07元整及其利息、違約金未清
    償。同期間高隆電子公司又陸續向被上訴人提出開發信用狀
    申請書，經被上訴人開發遠期信用狀再經由國外銀行代為墊
    款，共12筆金額合計為美金1,977,894.58元，仍未清償。高
    隆電子公司合計尚積欠被上訴人美金2,557,825.65（折合新
    台幣約為8,876萬元），上訴人丁○○為連帶保證人，依法
    應負連帶清償責任。被上訴人對高隆電子公司及其連帶保證
    人繆秀義、吳曉瑚、丁○○聲請核發支付命令，業經台灣台
    北地方法院以97年度促字第31754號核發支付命令並確定在
    案。
  (二)被上訴人於97年8月13日以書面及電話通知丁○○其保證債
    務已到期，依契約應負連帶清償責任，惟其非但未為清償，
    並於97年9月24日以買賣為原因，以虛偽登記之方式將其所
    有坐落臺北縣新莊市○○段213地號土地，及同地段7018、
    7019建號建物即門牌號臺北縣新莊市○○路537號7樓、547
    號7 樓房屋（下稱系爭不動產）所有權移轉予上訴人丙○○
    ，以達脫產避免執行之目的，足以損害被上訴人即債權人之
    債權。其等之間實際上應無交付價金，亦無買賣成立之實質
    ，該等買賣契約屬通謀虛偽之意思表示，應屬無效，雙方就
    系爭不動產所為之所有權移轉登記應予塗銷。縱認上訴人間
    之買賣關係屬實在，丁○○以系爭不動產設定抵押在訴外人
    合作金庫銀行股份有限公司（下稱合庫)之貸款並未清償，
    抵押權亦未塗銷，實屬無償行為，退步言之，若不屬無償，
    而為有償行為，亦損害於被上訴人之債權，屬詐害行為，丁
    ○○為債務人，不能諉為不知，而丙○○係丁○○多筆借款
    之保證人，關係密切，彼若親人，對於丁○○之借款、財產
    亦應知之甚明，此等買賣之舉足生損害於被上訴人債權，難
    推諉為不知。是以該筆詐害行為既損及被上訴人債權，應依
    民法第244 條規定予以撤銷，並代位請求塗銷登記等語。其
    於原審之先位聲明：1.確認上訴人間就系爭不動產之買賣關
    係不存在。2.丙○○就系爭不動產於97年9月24日以買賣為
    原因，於97年9月30日所為之所有權移轉登記應予塗銷。備
    位聲明：1.上訴人間就系爭不動產之買賣及所有權移轉行為
    應予撤銷。2.丙○○就上開不動產以買賣為原因，於97年9
    月30日所為之所有權移轉登記應予塗銷。
  (三)答辯聲明：上訴駁回。
二、上訴人則以：
  (一)丙○○與丁○○在81年至84年間曾為交通銀行任職時之同事
    ，因而認識往來，丁○○92年起擔任高隆電子公司之總經理
    ，而丙○○在94年任職日盛銀行，仍時有往來，約在96年12
    月間，丁○○因資金週轉需要而提供系爭不動產向金融機構
    擔保貸款新台幣（下同）800萬元，因其中有150萬元為信用
    性質貸款而邀丙○○及其弟楊俊民任連帶保證人，丙○○即
    評估系爭房屋之市價，認其所提供擔保之貸款金額係在市價
    內，為符合貸款銀行需要連帶保證人必要而應允為丁○○之
    連帶保證人。丁○○於97年5月30日向丙○○調借100萬元並
    未如期償還，對丙○○甚有歉意，且系爭不動產之貸款亦邀
    丙○○為連帶保證人，即於97年7 月間向丙○○表示有意出
    售系爭不動產，丙○○評估原有名下位於台北縣板橋市○○
    路245巷21號5樓不動產不夠寬敞且無停車位，如購買系爭不
    動產可以換屋，且舊屋可以處分獲取價款，乃於97年9 月15
    日與丁○○議定系爭不動產之買賣總價為1千萬元，除以100
    萬元欠款抵價金外，另在97年9月26日給付100萬元現金，餘
    款800萬元，則承接銀行之貸款800萬元並約定辦理更名，於
    辦理所有權移轉完成後以新所有權人丙○○向銀行申辦承接
    原額度800萬元，並結算丁○○未繳納之貸款金額為
    7,654,997元，卻遭銀行以不能貸款800萬元為由拒絕，只好
    沿用原借款人即丁○○，貸款銀行就650萬元同意擔保物提
    供人丙○○為一般保證人，故只能待丙○○處分舊不動產獲
    取款項為部分清償再辦理借款人名義變更。因丁○○仍居住
    在舊房屋，又不能辦理原貸款額度更名，上訴人間乃商議由
    丁○○承租一年，期間從97年10月1日至98年9月30日止，每
    月租金15,000元，讓丙○○不致急於出售舊房屋而不能賣好
    價錢。丙○○購買系爭不動產係為保障借款債權又可藉此換
    屋以取得較好之居住品質，並無任何受益，丁○○僅想藉由
    出售現住房屋獲得處分利益，較銀行之財務負擔更為輕鬆，
    上訴人間之買賣關係係屬實在。財務狀況係屬個人極度隱私
    之事，外人極難獲知，丙○○並不知悉丁○○個人財務狀況
    ，被上訴人臆測丙○○對於丁○○之借款、財產亦應知之甚
    明而求為撤銷上訴人間之買賣關係，洵屬無據等語，資為抗
    辯。
  (二)上訴聲明：
    1.原判決廢棄。
    2.上開廢棄部分，被上訴人於第一審之訴駁回。
三、兩造不爭之事實：
    被上訴人主張丁○○擔任訴外人高隆電子公司之連帶保證
    人，與被上訴人簽定授信契約書，於97年02月14日，向被上
    訴人聲請外匯融資借款美金721,450元，詎借款於97年8月12
    日屆期而未全部清償，尚欠本金美金579,931.07元及其利息
    、違約金未清償。同期間高隆電子公司又陸續向被上訴人提
    出開發信用狀申請書，經被上訴人代為墊款共計美金
    1,977,894.58元，仍未清償。合計尚積欠被上訴人美金
    2,557,825.65（折合新台幣約為8,876萬元），且丁○○所
    有之系爭不動產，已於97年9月30日以買賣為原因，移轉所
    有權登記予丙○○等事實，業據被上訴人提出台灣台北地方
    法院97年度促字第31754號裁定、催告函及土地建物謄本影
    本各1份為證，且為上訴人所不爭執，堪信屬實。
四、兩造爭執點之論述：
    被上訴人主張上訴人2人間就系爭不動產所為之買賣係出於
    通謀虛偽意思表示，為上訴人所否認，並以前揭情詞置辯。
    本院之判斷如下：
  (一)上訴人辯稱丁○○於97年5月30日以向丙○○調借100 萬元，
    未如期償還，且系爭房屋之貸款亦邀丙○○為連帶保證人，
    於97年9月15日與丁○○議定系爭不動產之買賣總價為1千萬
    元，除以丁○○欠款100萬抵價金外，另在97年9月26日給付
    100萬元現金，餘款則承接銀行之貸款800萬元並約定辦理更
    名，惟遭銀行以不能貸款800萬元為由拒絕，只好沿用原借
    款人即丁○○，貸款銀行就650萬元同意擔保物提供人丙○
    ○為一般保證人，待丙○○處分舊不動產獲取款項為部分清
    償再辦理借款人名義變更。因丁○○仍居住上開舊房屋，又
    不能辦理原貸款額度更名，上訴人間乃商議由丁○○承租一
    年，期間從97年10月1日至98年9月30日止，每月租金15,000
    元等情，固有上訴人提出之借據3紙、銀行轉匯明細、彰化
    銀行匯款回條、買賣契約書、協議書、銀行對帳單、消費者
    貸款借款條件變更契約書、房屋租賃契約書各1件在卷為證
    （原審卷第50至53頁、第58至69頁）。惟依據被上訴人所提
    出丁○○於華南商業銀行存款往來明細表之內容，自95年12
    月6日至97年7月4日止，丙○○共計匯款8,295,000元予丁○
    ○，而丁○○該帳戶自96年2月27日起至97年8月8日止，共
    計匯款5,098,697元予丙○○（原審卷第111至115頁及第124
    頁）。倘如上訴人所辯為丁○○向丙○○商借之消費借貸款
    項以及償還消費借貸款項之往來，則截至97年8月8日止，丁
    ○○應尚欠丙○○約320 萬元，扣除上訴人所稱將丁○○名
    下所有位於台北縣鶯歌鎮○○街4棟1號房屋以100 萬元出售
    丙○○抵償部分欠款100萬元，則丁○○應尚欠丙○○約220
    萬元，既然上訴人2人議定系爭房屋買賣總價為1千萬元，扣
    除承接銀行貸款800萬元部分，其餘價金200萬元理應可由丁
    ○○所積欠丙○○之220萬元中予以抵扣，上訴人2人卻約定
    以97年5月30日之借款100萬元作為簽約用印款，另丙○○須
    在完稅之後再支付100萬元之價款，實不合常理。上訴人抗
    辯彼2 人間除上開匯款外尚有其他之債務關係，並非僅有上
    述金錢往來云云。然，上訴人並未舉證以實其說，自難採信
    。
  (二)丁○○向合庫貸款800萬元，其中650萬元為房屋貸款，另
    150 萬元為信用貸款，丙○○亦為連帶保證人，此為上訴人
    2人所明知之事，上訴人2人又自81年間即任職銀行，丙○○
    現仍任職日盛銀行（原審卷第99頁），丁○○更為高隆電子
    之總經理，2 人之財經知識豐富，甚且比一般人更為熟悉銀
    行作業流程。丁○○向合庫借貸之650萬元房屋貸款、150萬
    元信用貸款是否得更名借款人為丙○○，尚須放款銀行之同
    意，上訴人2人理應在系爭不動產辦理過戶之前，即向放款
    銀行洽詢辦理以了解是否可行，豈可能在不瞭解貸款更名事
    宜是否可行之情況下，即貿然將系爭不動產辦理過戶？參以
    上訴人所提出消費者貸款借款條件變更契約書係在97年11月
    3日簽立（原審卷第66頁），而上訴人2人於97年9月15日簽
    定系爭不動產之買賣契約書，旋即於97年9月30日即辦理移
    轉所有權之登記，卻遲至97年11月間始與合庫簽定變更契約
    書，此亦與常情相違。
  (三)依據上訴人所提出之協議書、房屋租賃契約書（原審卷第64
    頁、第67至69頁），該2份文書均係在97年9月30日製作，該
    協議書之內容記載：因丁○○信用貸款餘額1,319,536 元須
    先償還，丙○○才能以6,335,461 元辦理借款人變更，償還
    信用貸款部分須丙○○處分原有房屋後方有能力，故雙方約
    定丁○○向丙○○租賃房屋，於租賃期滿交屋予丙○○等情
    。惟上訴人2人辦理系爭不動產之移轉登記日期亦同為97年9
    月30日，與其等簽定協議書、房屋租賃契約書之日期為同一
    天，丙○○既稱：因評估自己名下所有之台北縣板橋市○○
    路245巷21號5樓房屋不夠寬敞且無停車位，如購買系爭房屋
    可以換屋，另舊屋可以處分獲取價款云云，卻又在辦理系爭
    不動產所有權移轉登記之同一日，與丁○○簽定協議書及房
    屋租賃契約書，同意將系爭不動產出租予丁○○，與丙○○
    原想換屋之構想相違背，是丙○○是否確實有購買系爭不動
    產之意，實有可疑。又上訴人2 人所簽定之不動產買賣契約
    書第4 條規定：「原有未償之貸款由買方承受，雙方應於過
    戶完成日變更債務人為買方名義。」，上訴人2人自應在過
    戶完成之前先了解變更貸款債務人是否可行，備齊相關文件
    資料，始有可能在過戶完成日辦理變更債務人為買方名義。
    然而上訴人2人在97年9月30日既然知悉合庫不同意直接變更
    債務人為丙○○名義，自不可能變更債務人為丙○○名義，
    卻仍同意在97年9月30日將系爭不動產移轉登記為丙○○所
    有，並且同時決定由丙○○將系爭不動產出租予丁○○，在
    在均與常情不合，實難認上訴人2人就系爭不動產之買賣契
    約書係出於真意所為。
  (四)上訴人請求訊問代為辦理系爭不動產買賣之代書羅翊庭，以
    證明其買賣為真。然，代書應僅知悉上訴人2人確有簽署系
    爭不動產買賣契約書，亦確實辦理過戶，此為被上訴人不爭
    執之事項，本無庸訊問證人；至於上訴人2人間是否通謀虛
    偽意思表示而訂立系爭買賣契約書，證人怎可能知悉？且既
    有專業代書介入，代書必然熟悉銀行之貸款流程，系爭買賣
    既有貸款，通常代書為保障買賣雙方之權益，應會向貸款銀
    行查詢原抵押物設定義務人丁○○之借款情形，是否可變更
    貸款人名義，不致發生系爭不動產過戶後貸款名義人仍無法
    變更之情形。故上訴人聲請訊問證人，顯無必要。
  (五)丁○○於97年8月13日受被上訴人通知其保證責任到期（原
    審卷第16頁），而被上訴人於97年8 月25日已取得准許假扣
    押之裁定（本院卷第81頁），被上訴人主張多次連繫丁○○
    並取得其同意設定抵押權之承諾始未聲請假扣押執行，應非
    子虛，丁○○卻於知悉被上訴人已採取法律行動後，旋於97
    年9 月15日與丙○○就系爭不動產簽立買賣契約，再參合上
    情，難認上訴人2 人間就系爭不動產有成立買賣契約之真意
    ，而應屬通謀而為虛偽意思表示。是被上訴人主張丁○○與
    丙○○間就系爭不動產所為之買賣契約乃係基於通謀虛偽意
    思表示，即非無據，自堪信為真實。
  (六)上訴人2人間就系爭不動產所為之買賣既係出於通謀虛偽意
    思表示而為，依民法第87條第1 項前段規定，該意思表示無
    效，被上訴人請求確認上訴人間就系爭不動產所為之買賣契
    約不存在，自有理由。又上訴人間就系爭不動產所為之買賣
    及移轉登記行為均屬無效，丁○○自得請求丙○○將已為之
    不動產所有權登記予以塗銷，以回復原狀。今丁○○怠於行
    使該項權利，被上訴人為保全對丁○○之債權，依民法第
    242條規定，以自己之名義代位行丁○○上開權利，訴請丙
    ○○應將系爭不動產以買賣為原因，經台北縣新莊地政事務
    所於97年9月30日所辦理之所有權移轉登記予以塗銷，亦為
    有理由，應予准許。被上訴人先位之訴有理由，其另以民法
    第244條規定訴請撤銷上訴人2人所為系爭買賣之債權及物權
    行為，並塗銷系爭不動產移轉登記之備位請求，即均無審究
    必要。
五、綜上所述，被上訴人之主張為可採，上訴人所辯均無可取。
    從而，被上訴人代位其債務人丁○○主張系爭買賣為無效，
    求為確認及塗銷所為之所有權移轉登記，為有理由，應予准
    許。是則原審為上訴人敗訴之判決，於法並無違誤。上訴意
    旨指摘原判決不當，求予廢棄改判，為無理由，應予駁回。
六、本件事證已臻明確，兩造其餘攻擊防禦方法，經審酌後，或
    與本件無涉，或與判決結果不生影響，毋庸一一論列。
七、據上論結，本件上訴為無理由，依民事訴訟法第449條第1項
    、第78條、第85條第1項前段，判決如主文。
中    華    民    國    99    年    2    月     24    日
                    民事第二庭
                        審判長法  官  吳謙仁
                              法  官  黃莉雲
                              法  官  蘇瑞華
正本係照原本作成。
如不服本判決，應於收受送達後20日內向本院提出上訴書狀，其
未表明上訴理由者，應於提出上訴後20日內向本院補提理由書狀
（均須按他造當事人之人數附繕本）上訴時應提出委任律師或具
有律師資格之人之委任狀；委任有律師資格者，另應附具律師資
格證書及釋明委任人與受任人有民事訴訟法第466條之1第1項但
書或第2項（詳附註）所定關係之釋明文書影本。
中    華    民    國    99    年    2     月    25    日
                              書記官  賴以真
附註：
民事訴訟法第466條之1（第1項、第2項）：
對於第二審判決上訴，上訴人應委任律師為訴訟代理人。但上訴
人或其他法定代理人具有律師資格者，不在此限。
上訴人之配偶、三親等內之血親、二親等內之姻親，或上訴人為
法人、中央或地方機關時，其所屬專任人員具有律師資格並經法
院認為適當者，亦得為第三審訴訟代理人。

司法院資訊處製作；財團法人民間司法改革基金會備份。
